臺灣臺南地方法院民事判決　　　　　　 100年度訴字第1220號
原　　　告　安泰商業銀行股份有限公司
法定代理人　齊百邁
訴訟代理人　張仕融
被　　　告　翁志成
上列當事人間請求分配表異議之訴事件，經本院於民國100年11
月29日言詞辯論終結，判決如下：
    主  文
原告之訴駁回。
訴訟費用由原告負擔。
    事 實 及 理 由
一、原告起訴主張：
  (一)訴外人曾清雄於民國93年7月13日向原告借款新臺幣（下同
    ）120萬元，詎料至95年7月18日起未依約繳款，惟查其於96
    年3月30日已將其所有坐落臺南市○里區○○段1089地號土
    地（下稱系爭土地）為被告翁志成設定20萬元抵押權（下稱
    系爭抵押權）。嗣原告聲請強制執行訴外人曾清雄所有之財
    產，經鈞院以100年度司執字第11291號強制執行程序受理在
    案，系爭土地並於100年8月9日拍定，拍定金額為316,580元
    。執行法院隨即製作分配表，依該分配表所載，各債權人之
    執行費、稅捐機關之稅款均全數受償；被告就其陳報之債權
    全數清償201,600元；至於原告債權本金875,680元，則僅受
    償分配53,777元，債權尚未滿足。
  (二)原告主張系爭抵押權所擔保之債權應不存在，故鈞院100年
    度司執字第11291號案件製作之原分配表有實體法上不當之
    處，說明如下：
    1.空有抵押權之存在，並不足以使抵押權人於抵押土地拍定
      後，當然取得就土地之變價所得參與分配之法律上地位，
      尚需其於實體法上對該抵押權之債務人擁有金錢債權，方
      足使其取得此項受分配法律上之地位；至於抵押權之存在
      僅使其就不動產之變價所得取得優先受償之法律上地位而
      已。
    2.按確認法律關係不存在之訴，如被告主張其法律關係存在
      時，應由被告負舉證責任，最高法院42年台上字第170號
      立有判例。又按當事人主張有利於己之事實者，就其事實
      有舉證之責任，民事訴訟法第277條本文設有規定。被告
      自應就系爭抵押權背後確存在其所擔保之金錢債權一事，
      提出證據資料，方能合法保障並享有其權利；況且，若系
      爭抵押權背後確存在所擔保之金錢債權，此項金錢債權之
      存在，性質上既屬存在於被告翁志成與訴外人曾清雄間之
      積極事實，則就得證明此項事實存在之證據資料，自亦保
      存於被告之處而應由被告負舉證之責任。被告若無法提出
      證據資料舉證證明此項金錢債權存在，自有此高度之可能
      性為，該筆金錢債權根本未曾存在。準此，被告翁志成實
      質上既未對訴外人曾清雄享有金錢債權，自不能僅憑其對
      系爭土地設定有系爭抵押權一事，於原告對該金錢債權存
      在加以質疑時，於未經嚴格之證據採擷法則及言詞辯論程
      序，即認定該金錢債權存在，將其債權列入分配表受分配
      。
  (三)並聲明：鈞院100年度司執字第112191號強制執行事件，對
    被告翁志成所分配之201,600元應予剔除，並將該剔除之金
    額，改為依剔除後之執行債權比例分配予原告。
二、被告則以：訴外人曾清雄於96年3月30日向被告借20萬元，
    被告當場以現金20萬元交付訴外人曾清雄並簽立借據，由於
    被告為經營車行的老闆，家裡就有現金，當日是拿家裡的現
    金給訴外人曾清雄，經訴外人曾清雄在借據上記載借款當日
    親收，當日亦辦理抵押權設定等語，以資抗辯。並聲明：駁
    回原告之訴。
三、本院依民事訴訟法第271條之1規定準用第270條之1規定，整
    理並協議兩造簡化爭點結果，兩造不爭執事項及爭執要點如
    下：
  (一)兩造不爭執事項：
    1.被告翁志成於96年3月30日就訴外人曾清雄所有之坐落臺
      南市○里區○○段1089地號土地設定20萬元之第一順位抵
      押權。
    2.訴外人元大商業銀行股份有限公司於100年2月10日執本院
      97年度執字第7126號債權憑證為執行名義，聲請強制執行
      債務人曾清雄所有之財產，業經本院以99年度司執字第11
      291號返還信用卡消費款強制執行事件受理在案。嗣因訴
      外人元大商業銀行債權業已滿足，請求撤回對債務人曾清
      雄所有不動產之強制執行，後由本件原告同意接手後續拍
      賣事宜。
    3.訴外人曾清雄所有之系爭土地於本院99年度司執字第1129
      1號強制執行程序中拍定，價金為316,580元。本院民事執
      行處於100年8月31日作成分配表，該分配表將被告應受分
      配之參與分配執行費、抵押權債權均列為優先受償，並分
      別列於序號7、8，金額分別為1,600元、200,000元，列於
      被告後受償之債權皆為普通債權，列序如下：
      (1)序號9，債權人：華南商業銀行，債權種類：借款，債
        權金額112,082元，分配金額4,302元，不足額107,780
        元。
      (2)序號10，債權人：安泰商業銀行，債權種類：票款，債
        權金額1,400,387元，分配金額53,739元，不足額1,346
        ,648元。
      (3)序號11，債權人：華南商業銀行，債權種類：程序費用
        ，債權金額1,000元，分配金額38元，不足額962元。
      (4)序號12，債權人：安泰商業銀行，債權種類：程序費用
        ，債權金額1,000元，分配金額38元，不足額962元。
  (二)兩造爭執要點：
    1.被告就系爭房地設有之普通抵押權行為是否存在其所擔保
      之金錢債權？
    2.原告依強制執行法第41條第1項，主張被告於本院100年度
      司執字第11291號強制執行事件受分配之201,600元應予剔
      除，是否有理由？
四、本院得心證之理由：
  (一)按債權人或債務人對於分配表所載各債權人之債權或分配金
    額有不同意者，應於分配期日一日前，向執行法院提出書狀
    ，聲明異議。異議未終結者，為異議之債權人或債務人，得
    向執行法院對為反對陳述之債權人或債務人提起分配表異議
    之訴。聲明異議人未於分配期日起10日內向執行法院為前二
    項起訴之證明者，視為撤回其異議之聲明；經證明者，該債
    權應受分配之金額，應行提存。前項期間，於第40條之1有
    反對陳述之情形，自聲明異議人受通知之日起算。強制執行
    法第39條第1項、第41條第1項本文、第3項、第4項分別定有
    明文。查原告為本院100年度司執字第11291號強制執行事件
    之執行債權人，於收受執行法院於100年8月31日所製作系爭
    分配表後，隨即於100年9月9日向本院執行處具狀對上開分
    配表聲明異議，本院執行處於同年9月19日發函通知被告表
    示意見，被告於同年9月29日具狀表示反對意見，本院民事
    執行處於同年9月30日發函通知原告於文到10內提起分配表
    異議之訴，原告於同年10月4日收受，其並已於同年10月11
    日提起本訴，且陳報起訴證明，業經本院依職權調取本院10
    0年度司執字第11291號執行卷，核閱無誤，是原告提起本件
    分配表異議之訴，合於程序上之規定，先予敘明。
  (二)次按當事人主張有利於己之事實者，就其事實負有舉證之責
    任，民事訴訟法第277條前段定有明文。又消費借貸契約為
    要物契約，因借用物之交付而生效力，甲提出借據（借用證
    ），如未表明已收到借款，尚不足證明其交付借款之事實，
    如經乙爭執，仍須就交付借款之事實負舉證責任。至於借用
    證有未表明已收到借款，則屬事實之認定問題。有最高法院
    69年度第27次民事庭會議決議意旨足資參照。本件被告於96
    年3月30日出借20萬元予訴外人曾清雄，96年3月30日與訴外
    人曾清雄簽訂借據，於第1條、第2條即約定：「茲向○借款
    金額新台幣貳拾萬元整」、「該款額當日親收足訖無訛」，
    並已於同日就系爭土地設定20萬元之抵押權登記等事實，業
    據被告提出借據、土地抵押權設定契約書、他項權利證明書
    、土地登記第一類謄本等影本在卷足稽（本院卷第48-52頁
    ），復經本院依職權向台南市佳里地政事務所函調系爭抵押
    權設定登記之全部資料核閱無誤，有該所100年10月20日所
    登記字第1000009000號函及其所附資料可稽（本院卷第30-3
    8頁），訴外人曾清雄若無借得上開金額，何以願提供系爭
    土地作為抵押並簽立借據，可見訴外人曾清雄確有自被告處
    取得系爭借款無誤。依上開法條規定及最高法院民事庭會議
    決議意旨，被告就其交付借款予訴外人曾清雄之事實已盡其
    舉證之責任；應堪信被告與訴外人曾清雄間確有20萬元之借
    貸關係，系爭抵押權之設定登記亦屬真實。原告空言否認系
    爭土地所擔保之債權不存在之情，自不足採信。
五、綜上所述，被告於執行法院100年度司執字第11291號強制執
    行事件中，就強制執行系爭土地所得金額，檢具債權證明、
    他項權利證明書，具狀向執行法院，陳報債權聲明參與分配
    ，執行法院予以列入分配表，尚無不合，原告對於分配表聲
    明異議，於法無據，被告為反對之陳述，自屬有據。從而，
    原告提起本件分配表異議之訴，並無理由，應予駁回。
六、本件事證已臻明確，兩造其餘攻擊防禦方法，核與判決結果
    無影響，爰不一一論述，併此敘明。
七、據上論結，本件原告之訴為無理由，依民事訴訟法第78條，
    判決如主文。
中    華    民    國   100    年    12    月    23    日
                  民事第三庭    法  官  黃瑪玲
上為正本，係照原本作成。
如對本判決上訴，須於判決送達後20日內向本院提出上訴狀（須
附繕本）。
中    華    民    國   100    年    12    月    26    日
                                書記官  陳慧玲